臺灣高等法院高雄分院刑事判決　　 95年度上更(一)字第296號
上　訴　人　臺灣高雄地方法院檢察署檢察官
被　　　告　乙○○
選任辯護人　鍾義律師
上列上訴人因被告偽造有價證券等案件，不服臺灣高雄地方法院
91年度訴字第1829號中華民國92年3 月19日第一審判決（起訴案
號：臺灣高雄地方法院檢察署90年度偵緝字第1247號），提起上
訴，經判決後，由最高法院發回更審，本院判決如下：
    主  文
原判決撤銷。
乙○○行使偽造私文書，足生損害於他人，處有期徒刑陸月，如
易科罰金，以銀元參佰元即新台幣玖佰元折算壹日。
    事  實
一、乙○○與丙○○（原名陳世宗）、丁○○夫妻係多年朋友關
    係，乙○○於民國82年10月間受邀參加丙○○、丁○○在高
    雄市○○區○○街142 號住處所共同召集，每會新台幣（下
    同）5 萬元，採內標制（底標6 千元），會期自82年10月25
    日起至84年5 月25日止，包括會首共計20會之民間互助會，
    乙○○原欲以其經營之國際女子三溫暖名義參加2 會，因會
    首丁○○表示不可以同一名義參加2 會，以免其他會員有所
    顧慮，乙○○囿於會首丁○○上開之限制，及為靈活運用所
    參加之互助會會款，遂除以國際女子三溫暖名義及借用友人
    曾玉琴名義各參加1 會外，未經其兄甲○○同意或授權，另
    假冒甲○○之名義再參加1 會，使丙○○、丁○○誤認係甲○○以本人名義參加上開之互助會1 會，而將之列為會員。
    乙○○於該互助會陸續開標，並於83年3 月25日、4 月25日
    ，以國際女子三溫暖及曾玉琴名義各標得會款後，竟基於行
    使偽造準私文書之犯意，於83年5 月25日下午，委由國際女
    子三溫暖所雇用，姓名不詳之不知情成年總會計前往上開處
    所，冒用甲○○名義，偽造載有標金利息約七、八千元之「
    甲○○」署押於未載明「標單」之紙張上，參與競標而行使
    冒用「甲○○」標單標取該次合會金約60萬元，足以生損害
    於甲○○、丙○○、丁○○及其他活會會員（乙○○涉嫌詐
    欺取財部分業經法院判決無罪確定）。嗣因乙○○未持續繳
    納死會會款，幾經催討無著，丙○○、丁○○始知悉上情。
二、案經丙○○訴請臺灣高雄地方法院檢察署檢察官偵查起訴。
    理  由
一、訊據被告乙○○對上開犯罪事實坦承不諱，核與告訴人丙○○於指訴之情節大致相符。核與證人即被告乙○○國際女子
    三溫暖之會計蔡玖芳於原審時亦證述「（被告）其中也有跟
    丁○○的會，有時被告會交代會計人員寫好標單後拿去開標
    或交由會首自行開標，…」等語相符（見原審卷第111 頁）
    。雖被告對何時冒用其兄甲○○名義標取會款、標金利息及
    簽發本票若干紙等細節，已不復記憶，惟參酌被告參加告訴
    人丙○○所召集之該組互助會3 會，係連續於該會第6 、7
    、8 次開標時標取，及被告最後1 次係以其兄甲○○名義標
    取會款等語，再與該組互助會之起迄時間綜合觀之，顯見被
    告冒用其兄甲○○名義得標之日期應係在83年5 月25日。另
    告訴人丙○○雖指述被告冒用甲○○名義標取會款當次係被
    告親自標取，與被告供陳係委由其公司總會計前去等語不符
    ，然被告為標取會款之人，其究係親自前往或委由他代勞，
    衡情自比告訴人之記憶來得清晰，且上開證人蔡玖芳亦證述
    被告有時會交代會計人員前去標會等語在卷，益證被告所稱
    較為可採，此外復有會單及發票人甲○○名義之本票均影本
    各一紙附卷可稽，事證明確，被告之犯行堪以認定。
二、按民間互助會之標單，通常僅填寫一定之金額及姓名，如單
    從記載內容上之形式觀之，殊無法瞭解其為何種用意之證明
    ，而必須依據習慣或特約，始足以表示該一定之金額即為標
    取會款之利息，該姓名即標取會款之會員，故偽造該標單應
    認為係偽造同法第220 條第1 項以文書論之準私文書（最高
    法院85年度台上字第105 號判決意旨參照），被告坦承所偽
    造之標單，僅填寫金額及姓名，且該姓名非為投標會員身分
    之識別，由其記載內容實不足以明瞭其用意何在，必須依互
    助會之習慣，始能瞭解係會員表示競標及標取會款利息之證
    明，故本件標單應屬刑法第220 條第1 項之準私文書。查被
    告冒用其兄甲○○名義，偽造標單並行使之以得標，足以生
    損害於被冒標之甲○○、會首丙○○、丁○○及標會時仍屬
    活會之會員。核其所為，係犯刑第216 條、第220 條第1 項
    、第210 條之行使偽造準私文書罪。被告利用不知情之不詳
    姓名會計偽造甲○○名義之標單並持以行使之行為，係屬間
    接正犯。被告偽造甲○○之署押於標單上，其偽造署押之行
    為，應為偽造標單之準私文書行為之部分行為；又其偽造得
    標之標單後復持以行使，偽造之低度行為應為行使之高度行
    為所吸收，不另論罪。
三、公訴意旨另以：被告乙○○偽以甲○○名義得標後，在明知
    未經甲○○之授權或同意下，仍基於偽造本票之犯意，並意
    圖供行使之用，委請該不知情之總會計盜蓋甲○○之印章，
    而偽造甲○○為發票人，發票日83年11月25日，票面金額為
    5 萬元，無條件付款之本票12紙交予丙○○、丁○○收執以
    供擔保，因認被告涉犯刑法第201 條第1 項、第2 項偽造有
    價證券而加以行使等罪云云。按犯罪事實應依證據認定之，
    無證據不得認定犯罪事實，刑事訴訟法第154 條第2 項定有
    明文。又認定不利於被告之事實須依積極證據，苟積極證據
    不足為不利於被告事實之認定時，即應為有利於被告之認定
    （最高法院30年臺上字第816 號判例意旨參照）；認定犯罪
    事實所憑之證據，雖不以直接證據為限，間接證據亦包括在
    內；然而無論直接或間接證據，其為訴訟上之證明，須於通
    常一般之人均不致有所懷疑，而得確信其為真實之程度者，
    始得據為有罪之認定（最高法院76年臺上字第4986號判例意
    旨參照）。本件公訴意旨認被告涉有此部分犯行，無非係以
    告訴人丙○○之指述，及本票影本1 張為主要依據。訊之被
    告乙○○否認有偽造甲○○本票加以行使之犯行，辯稱：伊
    以甲○○名義跟會與標會時，均未得甲○○同意，然標會後
    以甲○○名義為發票人，簽發本票予告訴人作為擔保，則係
    事前徵得甲○○之同意，並非偽造等語。經查證人甲○○於
    本院本審審理中就有無同意被告簽發本件本票一事，均稱：
    因經過時間太久，而不復記憶等語（見本院卷第112-114 頁
    ），原審91年8 月27日審判筆錄固記載：甲○○撥打電話至
    法庭，由法官接聽，甲○○於電話中表示其並未同意被告簽
    發本件本票，有該筆錄可稽（見原審卷第61頁）。又「證人
    不能到場或有其他必要情形，得於聽取當事人及辯護人之意
    見後，就其所在或於其所在地法院訊問之。」「前項情形，
    證人所在與法院間有聲音及影像相互傳送之科技設備而得直
    接訊問，經法院認為適當者，得以該設備訊問之。」刑事訴
    訟法第177 條第1 、2 項規定甚明。原審既未就該證人所在
    或於其所在地法院訊問，亦未依前開規定，利用影音相互傳
    送之科技設備直接訊問該證人。撥打之人是否為甲○○本人
    已非無疑。又縱認當日確係甲○○撥打長途電話至法庭，由
    法官接聽，而在電話中回答法官之訊問時為上開陳述，然其
    既未到庭具結作證，原審法官亦非利用前述影音設備直接訊
    問調查，自難據以為被告不利之認定。此外復查無其它證據
    足證被告有此犯行，檢察官所舉證據，尚不足使通常一般之
    人均不致有所懷疑，而得確信其所指被告犯罪事實為真實，
    自屬無法證明被告有此部分犯罪。公訴意旨認此部分與前開
    論罪科刑部分有修正前之牽連犯裁判上一罪關係，自為判決
    效力所及，爰不另為無罪之諭知。
四、原審對被告論罪科刑，固非無見，惟原判決認定被告有上開
    偽造本票加以行使之犯行，認定事實尚非正確；又偽造之署
    押，不問屬於犯人與否，沒收之，刑法第219 條定有明文。
    被告委請不知情之會計所偽造「甲○○」署押之合會標單1
    張，於該合會開標後，即已當場撕毀丟棄而不存在，已據被
    告及告訴人丙○○在偵審中供明在卷，自無從予以宣告沒收
    。然原判決未說明理由，又未依法予以沒收，亦有未洽。檢
    察官上訴意旨認原審判處被告有期徒刑1 年10月，緩刑3 年
    量刑不當，雖無理由，惟原判決既有上開可議，自應由本院
    予以撤銷改判。爰審酌被告偽造標單標取會款，固有非是，
    惟其於犯後已坦承犯行，標取之會款約60萬元，並非重大經
    濟犯罪之類型等一切情狀，量處如主文第2 項所示之刑，並
    諭知易科罰金之折算標準。按行為後法律有變更者，適用行
    為時之法律。但行為後之法律有利於行為人者，適用最有利
    於行為人之法律，刑法第2 條第1 項定有明文。本件被告犯
    罪時之刑法第41條第1 項前段規定：「犯最重本刑為5 年以
    下有期徒刑以下之刑之罪，而受6 個月以下有期徒刑或拘役
    之宣告，因身體、教育、職業、家庭之關係或其他正當事由
    ，執行顯有困難者，得以1 元以上3 元以下折算一日，易科
    罰金。」又受刑人行為時之易科罰金折算標準，修正前罰金
    罰鍰提高標準條例第2 條前段（現已刪除）規定，就其原定
    數額提高為100 倍折算1 日，則本件受刑人行為時之易科罰
    金折算標準，應以銀元300 元折算1 日，經折算為新臺幣後
    ，應以新臺幣900 元折算為1 日。惟95年7 月1 日修正公布
    施行之刑法第41條第1 項前段則規定：「犯最重本刑為五年
    以下有期徒刑以下之刑之罪，而受六個月以下有期徒刑或拘
    役之宣告者，得以新臺幣一千元、二千元或三千元折算一日
    ，易科罰金。」比較修正前後之易科罰金折算標準，以95
    年7 月1 日修正公布施行前之規定，較有利於受刑人，則應
    依刑法第2 條第1 項前段，適用修正前刑法第41條第1 項前
    段規定，定其折算標準，併此敘明。又被告委請不知情之會
    計所偽造「甲○○」署押之合會標單一張，於該合會開標後
    ，即已當場撕毀丟棄而不存在，已據被告及告訴人丙○○在
    偵審中供明在卷，自無從予以宣告沒收，附此敘明。
據上論結，應依刑事訴訟法第369 條第1 項前段、第364 條、第
299 條第1 項前段，刑法第2 條第1 項前段、第216 條、第210
條、（修正前）第41條第1 項前段、（刪除前）罰金罰鍰提高標
準條例第2 條，判決如主文。
本案經檢察官郭振昌到庭執行職務。
中　　華　　民　　國　　96　　年　　4 　　月　　30　　日
                  刑事第八庭    審判長法  官  李炫德
                                      法  官  簡志瑩
                                      法  官  蔡國卿
以上正本證明與原本無異。
如不服本判決應於收受本判決後10日內向本院提出上訴書狀，其
未敘述上訴理由者，並得於提起上訴後10日內向本院補提理由書
狀（均須按他造當事人之人數附繕本）「切勿逕送上級法院」。
中　　華　　民　　國　　96　　年　　4 　　月　　30　　日
　　　　　　　　　　　　　　　　　　　書記官  顏惠華
附錄本判決論罪法條：
刑法第216 條：
行使第二百十條至第二百十五條之文書者，依偽造、變造文書或
登載不實事項或使登載不實事項之規定處斷。
刑法第210條偽
造、變造私文書，足以生損害於公眾或他人者，處五年以下有期
徒刑。
